臺灣新北地方法院刑事判決　　　　　　 109年度訴字第1398號
公　訴　人　臺灣新北地方檢察署檢察官
被　　　告　蔡紘濬



選任辯護人　王俊賀律師
　　　　　　陳克譽律師
上列被告因違反洗錢防制法等案件，經檢察官追加起訴（109 年
度偵字第29109 號），被告就被訴事實為有罪之陳述，經告知簡
式審判程序之旨，並聽取當事人之意見後，經本院合議庭裁定由
受命法官獨任進行簡式審判程序，判決如下：
    主  文
蔡紘濬犯三人以上共同詐欺取財罪，處有期徒刑壹年貳月。未扣
案之犯罪所得新臺幣貳佰元沒收，於全部或一部不能沒收或不宜
執行沒收時，追徵其價額。
    事  實
一、蔡紘濬於民國109年1月前某日，加入真實姓名、年籍不詳、
    通訊軟體微信暱稱「妹祉」及其他成員所組成之三人以上之
    詐欺集團，擔任「收水者」之角色，負責收受帳戶及收取車
    手所提領被害人遭詐騙之款項。蔡紘濬依其智識程度及社會
    生活經驗，可知悉在一般正常情況下，有使用帳戶收受、提
    領款項需求之人，概均會以自己之帳戶進出，以避免假手他
    人帳戶之風險或爭議，實無委由他人提供帳戶收受及提領款
    項後，再予轉交之必要，其可預見其收受帳戶及收取不熟識
    之人所為提款再轉交上游，顯不合乎常情，渠所為極有可能
    係詐欺集團為收取詐欺所得款項，而使用人頭帳戶及領款車
    手隱匿詐欺所得之去向、所在，竟仍抱持縱上開情節屬實亦
    不違背其本意之不確定故意，與上開詐欺集團成員，均意圖
    為自己不法之所有，基於三人以上共同詐欺取財、隱匿詐欺
    犯罪所得去向、所在之洗錢犯意聯絡，蔡紘濬先向李宗憲（
    由本院另行審結）收取附表「匯入帳戶」欄所示帳戶資料以
    提供該詐欺集團成員使用，詐欺集團成員則向附表「被害人
    」欄所示之人，以附表「詐欺手法」欄所示之方式施用詐術
    ，致渠等陷於錯誤而於附表「匯款時間」欄所示時間、匯款
    附表「匯款金額」欄所示之金額至附表「匯入帳戶」欄所示
    之帳戶，蔡紘濬再依「妹祉」之指令，指示李宗憲於附表「
    提領時間」、「提領地點」欄所示之時間、地點，提領如附
    表「匯入帳戶」欄所示帳戶之如附表「提領金額」欄所示詐
    欺款項，再由蔡紘濬收取李宗憲所提領款項後轉交詐欺集團
    上游成員，以此方式掩飾、隱匿該等款項與犯罪之關聯性。
    蔡紘濬因而獲得新臺幣（下同）200元之報酬。
二、案經莊國良報警處理，由臺灣新北地方檢察署檢察官追加起
    訴。
    理  由
一、前揭犯罪事實，業據被告蔡紘濬於本院訊問時均坦承不諱（
    見本院訴字第1398號卷第226、288、295、296、298 頁），
    並有同案被告李宗憲於偵查中之證述（見偵字第29109 號卷
    第99至101 頁）復有附表「證據資料」欄所示證據在卷可稽
    ，足認被告之自白與事實相符，應堪採信。是本件事證已臻
    明確，被告上揭犯行堪以認定，應予依法論罪科刑。
二、論罪：
  ㈠按共同正犯，本係互相利用，以達共同目的，並非每一階段
    行為，各共同正犯均須參與。而共同實施犯罪行為，在合同
    意思範圍以內，相互利用他人之行為，以達其犯罪之目的，
    原不必每一階段行為均經參與，祇須分擔犯罪行為之一部，
    即應對於全部所發生之結果共同負責（最高法院72年度台上
    字第5739號判決意旨參照）；另按共同正犯之意思聯絡，原
    不以數人間直接發生者為限，即有間接之聯絡者，亦包括在
    內。如甲分別邀約乙、丙犯罪，雖乙、丙間彼此並無直接之
    聯絡，亦無礙於其為共同正犯之成立（最高法院77年度台上
    字第2135號判決意旨參照）。查被告雖未始終參與詐欺集團
    各階段之詐欺取財犯行，僅參與收受帳戶及收水者之工作，
    惟其與同集團之同案被告李宗憲、「妹祉」及其他成員間既
    為詐欺被害人彼此分工，應認在合同意思範圍內，各自分擔
    犯罪行為之一部，並相互利用他人之行為，以達犯罪之目的
    ，自應就詐欺取財犯行全部所發生之結果負責，是被告本案
    犯行應成立刑法第339條之4第1項第2款之三人以上共同詐欺
    取財罪。
  ㈡按洗錢防制法之立法目的係在於防範及制止因特定犯罪所得
    之不法財物或財產上利益，藉由洗錢行為（例如經由各種金
    融機構或其他交易管道），使其形式上轉換成為合法來源，
    以掩飾或切斷其財產或財產上利益來源與犯罪之關聯性，而
    藉以逃避追訴、處罰。倘能證明人頭帳戶內之資金係前置之
    特定犯罪所得，即應逕以一般洗錢罪論處，例如詐欺集團向
    被害人施用詐術後，為隱匿其詐欺所得財物之去向，而令被
    害人將其款項轉入該集團所持有、使用之人頭帳戶，並由該
    集團所屬之車手前往提領詐欺所得款項得逞，檢察官如能證
    明該帳戶內之資金係本案詐欺之特定犯罪所得，即已該當於
    洗錢防制法第14條第1 項之一般洗錢罪，倘行為人意圖掩飾
    或隱匿特定犯罪所得來源，而將特定犯罪所得直接消費處分
    ，甚或交予其他共同正犯，而由共同正犯以虛假交易外觀掩
    飾不法金流移動，即難認單純犯罪後處分贓物之行為，應仍
    構成洗錢防制法第2 條之洗錢行為。查本案詐欺集團成員詐
    欺附表所示被害人後，由車手即同案被告李宗憲負責提領詐
    得款項，被告蔡紘濬則將車手提領款項交付其他詐欺集團成
    員，其作用顯在於將該詐欺集團詐欺被害人所取得贓款，透
    過車手提領為現金後交回詐欺集團，客觀上製造金流斷點以
    掩飾、隱匿詐騙所得之來源、去向及所在，阻撓國家對詐欺
    犯罪所得之追查，被告本案所為係屬洗錢防制法第2 條所稱
    之洗錢行為甚明。
  ㈢核被告本案所為係犯刑法第339條之4第1項第2款之三人以上
    共同詐欺取財罪及洗錢防制法第14條第1 項之一般洗錢罪。
    被告就上開犯行，與本案詐欺集團成員間，具有犯意聯絡及
    行為分擔，均為共同正犯。被告係以一行為同時犯刑法第33
    9條之4第1項第2款之三人以上共同犯詐欺取財罪及洗錢防制
    法第14條第1 項之洗錢罪，為想像競合犯，應從一重論以三
    人以上共同犯詐欺取財罪。
  ㈣至公訴意旨漏未敘及被告所為一般洗錢之犯行，然此部分與
    追加起訴之犯罪事實具有想像競合犯之裁判上一罪關係，應
    為起訴效力所及，且經本院當庭告知被告審理範圍擴張及另
    涉一般洗錢罪名，予被告表示意見之機會，已無礙於被告訴
    訟防禦權之行使，本院自應併予審理。
三、科刑：
  ㈠按想像競合犯之處斷刑，本質上係「刑之合併」，其所謂從
    一重處斷，乃將想像競合犯組成之評價上數罪，合併為科刑
    一罪，其所對應之刑罰，亦合併其評價上數罪之數法定刑，
    而為一個處斷刑。易言之，想像競合犯侵害數法益者皆成立
    犯罪，論罪時必須輕、重罪併舉論述，同時宣告所犯各罪名
    ，包括各罪有無加重、減免其刑之情形，亦應說明論列，量
    刑時併衡酌輕罪部分量刑事由，評價始為充足，然後依刑法
    第55條規定「從一重處斷」，非謂對於其餘各罪可置而不論
    。因此，法院決定處斷刑時，雖以其中最重罪名之法定刑，
    做為裁量之準據，惟於裁量其輕重時，仍應將輕罪合併評價
    在內。經查，洗錢防制法第16條第2項規定：「犯前2條之罪
    ，在偵查或審判中自白者，減輕其刑」，被告於本院坦承本
    案犯行，是就被告所犯洗錢防制法部分，應減輕其刑，惟依
    前揭罪數說明，被告就上開犯行係從一重論處三人以上共同
    詐欺取財罪，然就被告為此部分想像競合輕罪得減刑部分，
    本院於依刑法第57條量刑時，將併予審酌，附此敘明。
  ㈡爰審酌被告無視近年來詐欺案件頻傳，行騙手段日趨集團化
    、組織化、態樣繁多且分工細膩，每每造成廣大民眾受騙，
    損失慘重，仍共同參與本案詐欺取財犯行並製造犯罪金流斷
    點、掩飾或隱匿特定犯罪所得去向，致使被害人難以追回遭
    詐欺金額，亦增加檢警機關追查詐欺集團其他犯罪成員之困
    難度，並影響社會治安及金融交易秩序，所為非是，復酌以
    被告犯罪之動機、目的、手段、犯罪所生損害、在本案詐騙
    案中擔任角色之涉案程度，兼衡被告犯罪後能坦承犯行，且
    表示有意願賠償被害人，然因被害人無調解意願而未能達成
    調解，認被告有意彌補其犯罪所生損害，犯後態度尚可，暨
    其自陳國中畢業之教育程度、從事賣手機、協助辦理汽車貸
    款之工作、月收入約4萬至5萬元、須扶養父母親、岳父母及
    一名未成年子女之家庭經濟狀況（見本院訴字第1398號卷第
    298頁），及其素行等一切情狀，量處如主文所示之刑。
四、沒收部分：
    被告自陳其為本案犯行之報酬為收水金額之0.5%，本案其向
    同案被告李宗憲收水之金額為4萬元，其取得之報酬為200元
    等語（見本院訴字第1398號卷第299 頁），是此部分屬被告
    犯罪所得，未據扣案，應依刑法第38條之1第1項前段規定諭
    知沒收，並依同條第3 項規定，於全部或一部不能沒收或不
    宜執行沒收時，追徵其價額。
據上論斷，應依刑事訴訟法第273 條之1第1項、第299條第1項前
段（本案採判決精簡原則，僅引述程序法條），判決如主文。
本案經檢察官鄭心慈追加起訴，由檢察官陳玟瑾、王家春到庭執
行公訴。
中    華    民    國    110    年    11   月    30    日
                  刑事第十七庭  法  官  黃俊雯
上列正本證明與原本無異。
如不服本判決，應於判決送達後20日內敘明上訴理由，向本院提
出上訴狀 (應附繕本) ，上訴於臺灣高等法院。其未敘述上訴理
由者，應於上訴期間屆滿後20日內向本院補提理由書「切勿逕送
上級法院」。
                                書記官  楊玉寧
中    華    民    國    110    年   11    月    30    日
附錄本條論罪科刑法條全文：
中華民國刑法第339條之4
犯第三百三十九條詐欺罪而有下列情形之一者，處一年以上七年
以下有期徒刑，得併科一百萬元以下罰金：
一、冒用政府機關或公務員名義犯之。
二、三人以上共同犯之。
三、以廣播電視、電子通訊、網際網路或其他媒體等傳播工具，
對公眾散布而犯之。
前項之未遂犯罰之。
　
洗錢防制法第14條
有第二條各款所列洗錢行為者，處七年以下有期徒刑，併科新臺
幣五百萬元以下罰金。
前項之未遂犯罰之。
前二項情形，不得科以超過其特定犯罪所定最重本刑之刑。
 
附表：
┌─┬───┬─────────┬──────┬─────┬────────┬─────┬─────┬────┬───┬─────────┐
│編│被害人│詐欺手法          │匯款時間    │匯款金額  │匯入帳戶        │提領時間  │提領金額  │提領地點│提領人│證據資料          │
│號│      │                  │            │（新臺幣）│                │          │（新臺幣）│        │      │                  │
├─┼───┼─────────┼──────┼─────┼────────┼─────┼─────┼────┼───┼─────────┤
│1 │被害人│以通訊軟體LINE暱稱│109/02/10   │4萬元     │郵局帳號000-0000│109/02/10 │9萬2,000元│新北市三│李宗憲│1.莊國良於警詢中之│
│  │莊國良│「微笑」佯稱與告訴│10:45       │          │0000000000號帳戶│16:42     │          │重區介壽│（所提│  證述（偵字第2910│
│  │      │人交友，因急需用錢│            │          │（戶名李宗憲）  │          │          │路5 號  │領之金│  9 號卷第7至9頁）│
│  │      │欲借款云云        │            │          │                │          │          │（三重介│額僅4 │2.郵政跨行匯款申請│
│  │      │                  │            │          │                │          │          │壽路郵局│萬元為│  書（偵字第29109 │
│  │      │                  │            │          │                │          │          │）      │被害人│  號卷第11至21頁）│
│  │      │                  │            │          │                │          │          │        │莊國良│3.李宗憲申設之郵局│
│  │      │                  │            │          │                │          │          │        │所匯）│  帳號000000000000│
│  │      │                  │            │          │                │          │          │        │      │  18號帳戶開戶資料│
│  │      │                  │            │          │                │          │          │        │      │  、交易明細（偵字│
│  │      │                  │            │          │                │          │          │        │      │  第29109 號卷第45│
│  │      │                  │            │          │                │          │          │        │      │  至57頁）        │
│  │      │                  │            │          │                │          │          │        │      │4.李宗憲至三重介壽│
│  │      │                  │            │          │                │          │          │        │      │  路郵局臨櫃提領之│
│  │      │                  │            │          │                │          │          │        │      │  監視器影像畫面、│
│  │      │                  │            │          │                │          │          │        │      │  中華郵政股份有限│
│  │      │                  │            │          │                │          │          │        │      │  公司三重郵局109 │
│  │      │                  │            │          │                │          │          │        │      │  年6月5日重營字第│
│  │      │                  │            │          │                │          │          │        │      │  0000000000號函暨│
│  │      │                  │            │          │                │          │          │        │      │  檢附郵局帳號0031│
│  │      │                  │            │          │                │          │          │        │      │  0000000000號帳戶│
│  │      │                  │            │          │                │          │          │        │      │  郵政存簿儲金提款│
│  │      │                  │            │          │                │          │          │        │      │  單（偵字第29109 │
│  │      │                  │            │          │                │          │          │        │      │  號卷第59、61、63│
│  │      │                  │            │          │                │          │          │        │      │  頁）            │
└─┴───┴─────────┴──────┴─────┴────────┴─────┴─────┴────┴───┴─────────┘